【裁判字號】    95,訴,454
【裁判日期】    950809
【裁判案由】    偽造文書
【裁判全文】
臺灣彰化地方法院刑事判決               95年度訴字第454號
公  訴  人  臺灣彰化地方法院檢察署檢察官
被      告  乙○○
選任辯護人  陳振吉律師
上列被告因偽造文書等案件，經檢察官提起公訴（95年度偵字第
725號），本院判決如下：
    主  文
乙○○共同行使偽造私文書，足以生損害於公眾及他人，處有期
徒刑陸月，如易科罰金，以銀元佰元即新台幣玖佰元折算壹日
。
偽造之「雇主申請聘僱家庭外籍監護工專用診斷證明書」及所附
巴氏量表上之偽造「行政院衛生署台中醫院關防」印文壹枚、「
行政院衛生署台中醫院」印文壹枚、「院長林文翰」印文壹枚、
「主治醫師鮑卓燦」印文貳拾貳枚、「一般內科主任林益彬」印
文壹枚、「行政院衛生署台中醫院騎縫章」印文貳枚均沒收。
    事  實
一、乙○○明知其母親羅玉鳳（不知情）不符合行政院勞工委員
    會（下稱勞委會）公告明定受監護人須經合格醫師診斷證明
    、罹患特定病症、依巴氏量表評分總分特定分數以下之標準
    ，而均無法申請外籍家庭監護工，詎為順利申辦外籍家庭監
    護工，與許原華（已於95年2月18日死亡，臺灣台北地方法
    院於95年6月5日為不受理判決，許員原係設址於臺北市○○
    路○段32號3樓之3華通開發顧問有限公司【下稱華通公司）
    之業務經理，嗣於民國91年5月間，另行設立家樂福國際開
    發有限公司【下稱家樂福國際公司】，並擔任負責人。）、
    甲○○、陳東成（均屬華通公司之業務員）等人共同基於偽
    造私文書、行使偽造私文書及使公務員登載不實事項於其掌
    管之公文書之犯意聯絡，先於民國90年10月27日，由許原華
    持其原先偽造之「行政院衛生署台中醫院關防」、「行政院
    衛生署台中醫院」、「院長林文翰」、「主治醫師鮑卓燦」
    、「一般內科主任林益彬」、「行政院衛生署台中醫院騎縫
    章」等印章各1顆（按乙○○並未參與之部分之犯行），並
    分別蓋用於空白之「雇主申請聘僱家庭外籍監護工專用診斷
    證明書」（下稱診斷證明書）及所附「巴氏量表」上之開立
    醫院、應診日期、病歷號碼、科別、病名、醫師囑言、住院
    情形、院長、科主任及診治醫師、巴氏量表評分內容等蓋章
    欄上，共計偽造「行政院衛生署台中醫院關防」印文1枚、
    「行政院衛生署台中醫院」印文1枚、「院長林文翰」印文1
    枚、「主治醫師鮑卓燦」印文22枚、「一般內科主任林益彬
    」印文1枚、「行政院衛生署台中醫院騎縫章」印文2枚等，
    並填寫不實之病名，及不實內容之巴氏量表項目評分等，而
    偽造上開羅玉鳳之診斷證明書及所附巴氏量表之私文書各1
    份後，由陳東成持上開偽造診斷證明書及巴氏量表，連同雇
    主聘僱外籍勞工申請表1件，向勞委會申請外籍家庭監護工
    ，而交給不知情之承辦公務員以行使之，使勞委會承辦公務
    員予以形式審查後，據以附卷、收錄、登載於其職務上所掌
    之文書內，核准其申請，進而發給許可聘僱外籍家庭監護工
    公文1件給乙○○，足生損害於台中醫院核發診斷證明書之
    正確性、勞委會對核准外籍勞工管理業務之正確性，及醫師
    鮑卓燦、林益彬等。嗣勞委會以92年7月2日職外字第092002
    4661號函向署立臺中醫院查詢，經該院以92年7月24 日中醫
    歷字第0920004940號函覆並無看診及開立診斷書之紀錄始悉
    上情。
二、案經法務部調查局臺北市調查處移送臺灣臺北地方法院檢察
    署呈請臺灣高等法院檢察署令轉臺灣彰化地方法院檢察署檢
    察官偵查起訴。
    理  由
一、訊據被告乙○○對於委託華通公司業務員甲○○申請家庭外
    籍監護工之事實固不爭執，惟矢口否認有何上開犯行，辯稱
    ：伊係應甲○○之邀約，將戶口名簿等資料交甲○○處理，
    並不認識許原華，亦未過問甲○○辦理之細節或所需之文件
    如何處理，待甲○○完成申請程序後，將外籍家庭監護工帶
    至伊家中，給付25000元委託費用後，所知及所涉情節僅僅
    如此，實無犯意之聯絡及行為之分擔，不知有偽造文書情事
    云云。經查：
(一)、上揭事實，業據被告乙○○於偵查中坦承不諱，另於本院審
    理時，坦認曾經有1次申請聘僱外籍監護工，因點數不夠，
    而未能通過之事實，則被告對於申請外籍監護工之資格，當
    知之甚詳。
(二)、且證人甲○○於本院證述：（是否知道一般的申請作業流程
    ？）台北有跟我講說，找傭人的門檻必須要有小孩或有老人
    。至於小孩的年齡，應該是要很小的小孩或是老人家。至於
    老人家必須要60歲或是65歲以上。（如果是這樣的話，當時
    被告是否有符合這樣的條件？）沒有。‧‧‧後來台北說就
    算沒有的話，他們也會處理，且最好是客戶經濟好，可以付
    出傭人的錢，至於其他細節，他們會處理。（你有無將台北
    公司的上開話語告訴被告？）我有跟他講說台北會處理。如
    果遇到問題的時候，就是說條件不符的情形，台北會處理。
    ‧‧‧（你為何會跟被告說有辦法？）因為台北公司說的。
    意思就是他們有辦法申請到，即使資格不符，他們也可以申
    請到。被告當時好像有跟我說第1次申請沒有過，台北公司
    的人有跟我說可以再試試看等語甚明（見本院95年7月26日
    審判筆錄第3至14頁）。
(三)、並有卷附證人即共同被告許原華於法務部調查局臺北市調查
    處之供述、臺中醫院92年7月2日職外字第0920024661號函、
    93年3月26日中醫歷字第0930002205號函及偽造之「雇主申
    請聘僱家庭外籍監護工專用診斷證明書」、巴氏量表影本、
    甲○○名片影本各1份足稽，被告上開辯詞，應係事後卸責
    之詞，不足採信，其上開犯行堪以認定，應依法論科。
二、論罪與量刑：
(一)、被告行為後，刑法及刑法施行法已分別於94年2月2日、95年
    6月14日經總統以華總一義字第09400014901、0000000000 0
    號令修正公布，並同於95年7月1日施行（下稱新刑法，修正
    前刑法下稱舊刑法），參酌最高法院95年5月23日刑事庭第8
    次會議有關新舊法適用原則之決議，新刑法第2條第1項之規
    定，係規範行為後法律變更所生新舊法律比較適用之準據法
    ，於新刑法施行後，應適用新刑法第2條第1項之規定，為「
    從舊從輕」之比較。又基於罪刑法定原則及法律不溯及既往
    原則，行為之處罰，以行為時之法律有明文規定者為限，必
    行為時與行為後之法律均有處罰之規定，始有新刑法第2條
    第1項之適用。另於比較時應就罪刑有關之共犯、未遂犯、
    想像競合犯、牽連犯、連續犯、結合犯，以及累犯加重、自
    首減輕暨其他法定加減原因（如身分加減）與加減比例等一
    切情形，本於統一性及整體性原則，綜其全部罪刑之結果而
    為比較。且從刑附屬於主刑，除法律有特別規定者外，依主
    刑所適用之法律。本案涉及法律變更之部分，經依如附表所
    示比較新舊刑法之規定，以舊刑法有利於被告，依新刑法第
    2條第1項前段規定，自應適用最有利於被告之舊刑法，先此
    敘明。
(二)、又修正後刑法第10條第2項就公務員之定義已修正為：１、
    依法令服務於國家、地方自治團體所屬機關而具有法定職務
    權限，以及其他依法令從事於公共事務，而具有法定職務權
    限者；２、受國家、地方自治團體所屬機關依法委託，從事
    與委託機關權限有關之公共事務者。，其立法理由第2點載
    明：
１、本條第2項有關公務員之定義，其規定極為抽象、模糊，於
    具體適用上，經常造成不合理現象，例如，依司法院釋字第
    8 號、第73號解釋，政府股權佔百分之50以上之股份有限公
    司(如銀行)，即屬公營事業機構，其從事於該公司職務之人
    員，應認為係刑法上之公務員。然何以同屬股份有限公司，
    而卻因政府股權佔百分之50以上或未滿之不同，使其從事於
    公司職務之人員，有刑法上公務員與非刑法上公務員之別？
    實難以理解。究其根源，實為公務員定義之立法不當結果，
    應予以修正。
２、公務員在刑法所扮演之角色，有時為犯罪之主體，有時為犯
    罪之客體，為避免因具有公務員身分，未區別其從事職務之
    種類，即課予刑事責任，而有不當擴大刑罰權之情形，故宜
    針對公務性質檢討修正。
３、第1款前段所謂「依法令服務於國家、地方自治團體所屬機
    關」係指國家或地方自治團體所屬機關中依法令任用之成員
    。故其依法代表、代理國家或地方自治團體處理公共事務者
    ，即應負有特別保護義務及服從義務。至於無法令執掌權限
    者，縱服務於國家或地方自治團體所屬機關，例如僱用之保
    全或清潔人員，並未負有前開特別保護義務及服從義務，即
    不應認其為刑法上公務員。
４、如非服務於國家或地方自治團體所屬機關，而具有依「其他
    依法令從事於公共事務而具有法定權限者」，因其從事法定
    之公共事項，應視為刑法上的公務員，故於第1款後段併規
    定之。此類之公務員，例如依水利法及農田水利會組織通則
    相關規定而設置之農田水利會會長及其專任職員屬之。其他
    尚有依政府採購法規定之各公立學校、公營事業之承辦、監
    辦採購等人員，均屬本款後段之其他依法令從事於公共事務
    而具有法定職務權限之人員。
５、至於受國家或地方自治團體所屬機關依法委託，從事與委託
    機關權限有關之公共事務者，因受託人得於其受任範圍內行
    使委託機關公務上之權力，故其承辦人員應屬刑法上公務員
    ，爰參考貪污治罪條例第2條後段、國家賠償法第4條第1項
    規定而於第2款訂之。
    足見公務員概念之修正，其影響所及者，包括「以公務員為
    行為主體之犯罪類型」、「以公務員或其機關為行為客體之
    類型」、「以公文書為行為客體之類型」，由於身分公務員
    之概念被限縮，故而關於成罪條件之判斷上，乃產生適用範
    圍限縮之效果。
(三)、本件台中醫院之醫師，其職務上行為為醫療行為，屬無關權
    力之公行政作用之私經濟行為，因此台中醫院之醫師已非屬
    公務員。至於「雇主申請聘僱家庭外籍監護工專用診斷證明
    書」及其所附之「巴氏量表」，係經政府立案認可合格之醫
    療院所對於病患診斷結果及是否符合申請外籍監護工之標準
    ，表示其判斷意見之文書，為私法關係，屬私文書之性質。
(四)、又刑法上所稱之公印，係指表示公署或公務員資格之印信而
    言，如不足以表示公署或公務員之資格者，不得謂之公印，
    即為普通印章。上訴人等所偽造之「交通部公路總局監理處
    行車執照之章」，其機關全銜之下既綴有「行車執照之章」
    數字，其非依印信條例規定，由上級機關所製發之印信，以
    表示該機關之資格者甚明，自非公印（參最高法院69年台上
    第1676號判決要旨）。因此，「雇主申請聘僱家庭外籍監護
    公專用診斷證明書」上所蓋之「行政院衛生署台中醫院關防
    」、「院長林文翰」、「主治醫師鮑卓燦」、「一般內科主
    任林益彬」、「行政院衛生署台中醫院騎縫章」等印文，自
    屬普通私印文，而與公印文無涉。
(五)、另刑法第214條規定之明知不實之事項，而使公務員登載於
    職務上所掌之公文書罪，凡對於所登載之事項，確知其非實
    在，向公務員為虛偽之聲明，利用公務員不知其事項之不實
    而登載於職務上掌管之文書皆屬之（最高法院著有70年台上
    字第3821號判例可供參照）。本件起訴書記載被告等共同偽
    造醫院診斷證明書，以符合申請外籍監護工之資格，而向勞
    委會申請外籍監護工，雖未援引刑法第214條為起訴法條，
    但已敘及其相關之基本事實。按就業服務法第43條規定：「
    除本法另有規定外，外國人未經雇主申請許可，不得在中華
    民國境內工作。」因此，雇主聘僱外國人係採許可主義，又
    外籍勞工之開放引進，對於國家建設工程或經濟社會發展需
    要，都有其正面的價值，但其對國民就業市場之衝擊、社會
    治安及防疫安全的維護均是一大考驗，基於外籍勞工係為補
    充本國勞力之不足，因此，目前在總體政策及法制方面係採
    緊縮原則、總量管制。準上，若雇主原本不符聘僱外籍勞工
    之條件，竟持偽造診斷證明文件向勞委會申請以遂其聘僱外
    籍勞工之目的者，將對我國人之就業機會、勞動條件、經濟
    發展及社會安定等公益造成損害。是以勞委會承辦公務員對
    於雇主申請外籍監護工案件所附具之醫院診斷證明書，並無
    就其內容實在與否，具有實質審查之專業能力與職責，若人
    力仲介人員代理雇主所提出之醫院診斷證明書係屬偽造不實
    ，而勞委會承辦公務員予以形式審查後，據以附卷、收錄、
    登載於其職務上所掌之文書內，甚或核准其申請，已足生損
    害於勞委會對於外籍勞工管制之正確性各該醫院核發診斷證
    明書之正確性及社會公信性，暨醫師甚明（參最高法院94年
    度台上字第992號判決要旨）
(六)、核被告上開所為，係犯刑法第210條之偽造私文書罪、第216
    條、第210條行使偽造私文書罪、第214條使公務員登載不實
    罪、第217條第1項之偽造印章印文罪。公訴意旨未及比較適
    用新刑法第10條第2項之規定，尚有未洽，起訴法條應予變
    更（至於刑法第214條係屬漏引，理由見(五)）。再被告提供
    資料予甲○○等人，進而偽造上開印章及印文等行為，為偽
    造雇主申請聘僱家庭外籍監護工專用診斷證明書、巴氏量表
    等私文書之階段行為；又被告等人偽造上開私文書之低度行
    為，為行使偽造私文書之高度行為所吸收，均不另論罪。被
    告與甲○○等人就上開犯行有犯意聯絡及行為分擔，均為共
    同正犯。審酌被告犯罪之動機、目的尚屬單純，犯罪之手段
    亦屬平和，且母親羅玉鳳確因老弱需待照護，只因未符合勞
    委會所訂頒申請家庭外籍監護工之規定，被告於委託申請時
    ，係為減輕負擔及維繫家庭生活，始出此策，其所為固為法
    所不容，惟念其情節非屬重惡及其犯後態度等一切情狀，量
    處如主文所示之刑，並諭知易科罰金折算標準。
(七)、又上開偽造之診斷證明書及所附巴氏量表上之偽造「行政院
    衛生署台中醫院關防」1枚、「行政院衛生署台中醫院」1
    枚、「院長林文翰」1枚、「主治醫師鮑卓燦」22枚、「一
    般內科主任林益彬」1枚、「行政院衛生署台中醫院騎縫章
    」2枚等，均應依刑法第219條之規定宣告沒收之。末查上開
    偽造之診斷證明書、巴氏量表，雖係供被告等人犯罪所用之
    物，然業經被告等人持之向行政院勞工委員會申請外籍監護
    工而行使之，已非屬被告等人所有，自無庸為沒收之諭知。
據上論斷，應依刑事訴訟法第299條第1項前段、第300條，現行
刑法第2條第1項、修正前刑法第28條、現行刑法第216條、第210
條、第214條、修正前刑法第55條後段、第41條第1項前段、現行
刑法第219條，刑法施行法第1條之1第1項、第2項，罰金罰鍰提
高標準條例第1條前段、修正前罰金罰鍰提高標準條例第2條，現
行法規所定貨幣單位折算新台幣條例第2條，判決如主文。
本案經檢察官林士富到庭執行職務。
中    華    民    國    95    年    8     月    9     日
                  刑事第二庭    審判長法  官  石馨文
                                      法  官  黃齡玉
                                      法  官  李水源
以上正本證明與原本無異。
如不服本判決，應於判決送達後10日內向本院提出上訴狀（須附
繕本）。
中    華    民    國    95    年    8     月    15    日
                                      書記官  廖建興
本案論罪科刑法條全文：
中華民國刑法第210條
（偽造變造私文書罪）
偽造、變造私文書，足以生損害於公眾或他人者，處5年以下有
期徒刑。
中華民國刑法第214條
（使公務員登載不實罪）
明知為不實之事項，而使公務員登載於職務上所掌之公文書，足
以生損害於公眾或他人者，處3年以下有期徒刑、拘役或5百元以
下罰金。
中華民國刑法第216條
（行使偽造變造或登載不實之文書罪）
行使第210條至第215條之文書者，依偽造、變造文書或登載不實
事項或使登載不實事項之規定處斷。
中華民國刑法第217條
（偽造盜用印章印文或署押罪）
偽造印章、印文或署押，足以生損害於公眾或他人者，處3年以
下有期徒刑。
盜用印章、印文或署押，足以生損害於公眾或他人者，亦同。
附表：
┌───┬───────┬────────┬──────┐
│比較  │舊刑法於本案適│新刑法於本案適用│依從舊從輕原│
│法條  │用之法律效果  │之法律效果      │則比較結果  │
├───┼───────┼────────┼──────┤
│刑法第│依法令從事於公│重新界定「公務員│依新刑法第2 │
│10條第│務之人員，均屬│」、「公文書」之│條第1項但書 │
│2項、 │公務員。因此本│概念，身分公務員│之規定，適用│
│第3項 │案事實適用結果│類型，限縮其適用│新刑法，較有│
│      │，台中醫院醫師│之範圍；授權及受│利於被告（此│
│      │屬於公務員，其│託公務員類型，則│部分屬於犯罪│
│      │職務上制作之診│擴大其適用之範圍│行為可罰性要│
│      │斷證明書係公文│。因此本案事實適│件之變更，應│
│      │書。          │用結果，台中醫院│無本於統一性│
│      │              │醫師已不屬於公務│及整體性原則│
│      │              │員，其職務上制作│，綜其全部罪│
│      │              │之診斷證明書屬私│刑之結果而比│
│      │              │文書。          │較之適用。）│
│      │              │                │。          │
├───┼───────┼────────┼──────┤
│新、舊│舊刑法第33條第│新刑法第33條第5 │依新刑法第2 │
│刑法第│5款規定：「罰 │款關於主刑罰金已│條第1項前段 │
│33條第│金：（銀元）1 │修正為：「罰金：│之規定，適用│
│5款   │元以上。」關於│新台幣1千元以上 │行為時之法律│
│      │罰金刑之法定範│，以百元計算。」│，即從修正前│
│      │圍較低。      │修正後關於罰金刑│刑法第33第5 │
│      │              │之法定範圍顯已提│款。        │
│      │              │高。            │            │
├───┼───────┼────────┼──────┤
│新、舊│修正前正犯定義│修正後刑法第28條│依修正後刑法│
│刑法第│則為共同「實施│針對正犯意義，重│第2條第1項「│
│28條  │」犯罪。依刑法│新定義為共同「實│從舊從輕」適│
│      │修正立法理由，│行」犯罪。依刑法│用原則，本件│
│      │修正前所指「實│修正立法理由。修│應適用修正前│
│      │施」概念，涵蓋│正後正犯定義，則│刑法第28條規│
│      │「陰謀、預備、│僅限於「實行」而│定。        │
│      │著手、實行（31│已。由此可見，修│            │
│      │年院字2404號解│正後刑法第28條規│            │
│      │釋參照），範圍│定，顯較修正前有│            │
│      │較廣。本案被告│利於行為人。本案│            │
│      │與共犯楊滿均│被告與共犯楊滿│            │
│      │已著手實行販賣│均已著手實行販賣│            │
│      │第一級毒品之構│第一級毒品之構成│            │
│      │成要件，適用舊│要件，適用新刑法│            │
│      │刑法之結果，與│之結果，與舊刑法│            │
│      │新刑法無異。  │無異。          │            │
├───┼───────┼────────┼──────┤
│舊刑法│犯一罪而其方法│牽連犯之特色在於│本條從舊刑法│
│第55條│或結果之行為犯│各行為所犯各罪間│第55條後段之│
│後段「│他罪名者，從一│，有牽連關係存在│規定，較有利│
│牽連犯│重處斷。      │，刪除後，原則上│於被告。    │
│」    │              │原各自獨立之數個│            │
│      │              │犯行，應回歸數罪│            │
│      │              │併罰之規定處理。│            │
├───┼───────┼────────┼──────┤
│刑法第│依罰金罰鍰提高│如易科罰金，以新│本條從舊刑法│
│41條第│標準條例第2條 │臺幣1,000元、   │較有利於被告│
│1項前 │規定，易科罰金│2,000元或3,000元│            │
│段    │數額提高為100 │折算1日         │            │
│      │倍，如易科罰金│                │            │
│      │，以銀元300元 │                │            │
│      │即新臺幣900元 │                │            │
│      │折算1日       │                │            │
├───┴───────┴────────┴──────┤
│綜合比較結果：                                        │
│綜其全部罪刑之比較，應以舊刑法較有利於被告，故本案應一│
│體適用新刑法。                                        │
└───────────────────────────┘


司法院資訊處製作；財團法人民間司法改革基金會備份。
